臺北高等行政法院判決　　　　　　　　　　　　　　　九十二年度訴字第二一一號
　　　　　　　　　　　　　　　.
　　原　　　告　甲○○
　　　　　　　　乙○○
　　　　　　　　丙○○
　　　　　　　　丁○○
　　　　　　　　戊○○
　　　　　　　　己○○
　　　　　　　　庚○○
　　　　　　　　辛○○
　　　　　　　　壬○○
　　右九人共同
　　訴訟代理人　劉邦川律師
　　被　　　告　財政部臺北市國稅局
　　代　表　人　張盛和（局長）
　　訴訟代理人　丑○○
　　　　　　　　子○○
　　　　　　　　癸○○
右當事人間因遺產稅事件，原告不服財政部中華民國九十一年十一月十五日台財訴字
第○九一○○一八一三○號訴願決定，提起行政訴訟。本院判決如左：
　　主  文
訴願決定及原處分均撤銷。
訴訟費用由被告負擔。
　　事  實
一、事實概要：原告等九人因繼承被繼承人何國華之遺產，經原處分機關核定應納遺
    產稅額計新台幣（以下同）四七○、二一四、二六七元，申請以被繼承人所遺坐
    落桃園縣楊梅鎮○○段二一二地號等一四七筆土地抵繳遺產稅。案經原處分機關
    以分別共有土地之應有部分，由部分繼承人申辦公同共有登記，並以該應有部分
    申辦抵繳稅款登記，無土地法第三十四條之一第一項規定之適用。是以本案如係
    就土地之全部依土地法第三十四條之一規定辦理抵繳稅款且符合相關規定，自得
    依上開規定辦理，如僅就部分土地辦理抵繳稅款，則與上開規定不符。有關坐落
    桃園縣楊梅鎮○○段二一二地號等一四三筆抵繳土地，其持分非全部，不符合上
    開規定為由，乃否准其抵繳之申請。原告等不服，向財政部提起訴願，經遭駁回
    ，遂向本院提起行政訴訟。
二、兩造聲明：
　(一)原告聲明：(1)原處分及訴願決定均撤銷。
              (2)被告應作成「准原告以繼承之遺產稅物一四三筆土地抵繳遺產稅。
                」之行政處分。
              (3)訴訟費用由被告負擔。
　(二)被告聲明：駁回原告之訴。訴訟費用由原告負擔。
三、兩造之主張：
甲、原告主張：
  (一)按「遺產稅或贈與稅應納稅額在三十萬元以上，納稅義務人確有困難，不能一次
    繳納現金時，得於前項規定納稅期限內向該管稽徵機關申請，分十二期以內繳納
    ；每期間隔以不超過二個月為限，並准以課徵標的物或其他易於變價或保管之實
    物一次抵繳。」遺產及贈與稅法第三十條第二項著有明文。查原告等九人於八十
    六年二月十日繼承何國華之遺產，並於八十六年十一月七日申報遺產稅，案經原
    處分機關核定應納遺產稅額為四七○、二一四、二六七元。並經辦理分單繳納遺
    產稅在案，惟原告等九人繳納確有困難，申請以繼承之遺產稅課徵標的物辦理抵
    繳稅款，依前揭規定，並無不合。
  (二)次按人民有依法律納稅之義務，為憲法第十九條所明定，所謂依法律納稅，兼指
    稅捐之核課及稅捐之繳納，涉及人民之權利義務事項，均應依法律之明文。主管
    機關訂定之施行細則、法規命令，僅能就實施母法有關事項而為規定，如涉及稅
    捐之核課及繳納等有關人民之權利義務事項，仍當依法律之規定，方符上開憲法
    所示租稅法律主義之本旨。原告等應納稅額在三十萬元以上，繳納遺產稅確有因
    難，依遺產贈與稅法第三十條第二項規定，應准以課徵標的物為抵繳遺產稅。原
    處分機關以未得全體繼承人不符土地法第三十四條之一規定，駁回原告之申請，
    顯限縮母法之適用，有違憲法第十九條租稅法律主義。
  (三)次查原告等應納之遺產稅業已完成分單手續，各負其應繳納之稅額，原告等應納
    稅額均在三十萬元以上，繳納確有因難，依前揭遺產及贈與稅法第三十條第二項
    規定自得以課徵標的物之土地抵繳遺產稅。至於其他有能力以現金繳納之繼承人
    實無強令其辦理抵繳之必要，且原告所繼承之應繼分土地辦理抵繳，似亦無須已
    繳納稅款而不願以土地抵繳之繼承人之同意，其理至明。被告機關以未得全體繼
    承人之同意而否准所請，顯有不當之聯結。
  (四)財政部七十六年七月三十一日台財稅第七六○○九四四五五號函釋：「遺產及贈
    與稅法施行細則第四十九條第一項第四款規定：以實物抵繳遺產稅，須經繼承人
    全體簽章同意，其目的在使抵稅實物得能順利辦妥繼承及移轉國有登記。茲如因
    部分繼承人不同意抵繳時，內政部台七六內地字第五一一一八二號函同意地政機
    關可依土地法第三十四條之一規定辦理抵稅土地之移轉登記，則繼承人申請以遺
    產土地抵繳遺產稅者，雖未得全體繼承人同意，倘符合上述土地法規定時，亦可
    受理。」就其釋示意函指明「以實物抵繳遺產稅，須經繼承人全體簽章同意，其
    目的在使抵稅實物得能順利辦妥繼承及移轉國有登記。」足見只要能使抵稅實物
    能順利辦妥及移轉國有登記，即達徵起稅收之目的，實無嚴格限制之必要，爰此
    原告同意以應繼承部分之土地辦理抵繳，非以全體繼承人之土地提供抵繳，只要
    能順利辦妥繼承登記及移轉國有登記。即符合以實抵繳遺產稅之立法意旨，又何
    須適用土地法三十四條之一規定。被告機關竟否准所請，實無理由。
  (五)次查「納稅義務人申請經核准以繼承之公共設施預定地抵繳遺產稅，要求於登記
    為國有時，准予辦理分別共有，而不必分割乙案，應准照辦。」財政部七十六年
    十月九日台財稅第七六一一二五九八二號函釋有案，則原告提供抵繳之土地，一
    旦登記為國有時，與其他不願以土地抵繳之繼承人辦理分別共有登記，而不必分
    割，比照前揭函示，亦無不可，且如何登記為國有，並非一成不變，僅程序上之
    變通，國家既有收繳之權利及義務，自應有登記之方法，僅如何規範而已，實非
    推卸責任，陷人民於困境，此行政處分顯違行政程序法第七條規定之比例原則。
    訴願決定機關竟指此函釋與本案無關，顯未探知原告訴求之涵意，率斷擅駁，洵
    無可取。
  (六)再參酌財政部七十年四月二十二日台財稅第三三一七九號函釋：「遺產稅納稅義
    務人請求提供以遺產土地為擔保申請復查者，因依遺產及贈與稅法第八條之規定
    ，在繼承人尚未繳清遺產稅前不能辦理移轉登記，即亦無法以稽徵機關為抵押權
    人設定第一順位之抵押權登記，在目前規定辦法下，稽徵機關不能受理。此種情
    形，對於遺產稅額鉅大，而大部分遺產為不動產者，納稅義務人確有困難。為解
    決此一實際問題，以符便民原則起見，本部經邀請法務部及有關財稅機關商討，
    獲致結論……管轄稅捐稽徵機關即可受理申請復查。」此乃法令限制下運用行政
    機能，達到便民利民之另一明證，則本案原告願盡納稅人之義務，以清繳稅款為
    前提，提供抵繳之財產完成納稅義務，惟受限於登記之程序，實有徵納雙方之配
    合以完成抵繳程序之必要，惟被告竟畏事怕難，不願與相關機關研議處理方法，
    與人民可遵循之解決欠稅之困難，逕以駁回，實為遺憾，訴願決定機關則以風馬
    牛不相及之理由駁回訴願之聲請，原告實難以理解。為此不揣冒進，提起本件訴
    訟，懇請　鈞院明鑒，撤銷訴願決定及原處分，賜准如訴之聲明，至為感禱。
乙、被告主張：
  (一)按「遺產稅或贈與稅應納稅額在三十萬元以上，納稅義務人確有困難，不能一次
    繳納現金時，得於前項規定納稅期限內，向該管稽徵機關申請，分十二期以內繳
    納；每期間隔以不超過二個月為限，並准以課徵標的物或其他易於變價或保管之
    實物一次抵繳。」為遺產及贈與稅法第三十條第二項所明定。次按「共有土地或
    建築改良物，其處分、變更及設定地上權、永佃權、地役權或典權，應以共有人
    過半數及其應有部分合計過半數之同意行之。但其應有部分合計逾三分之二者，
    其人數不予計算。」為土地法第三十四條之一第一項所規定。又「主旨：納稅義
    務人×××等人申請以遺產土地抵繳遺產稅案，如其同意抵繳之繼承人數合於土
    地法第三十四條一規定，能順利辦理繼承及移轉國有登記時，可予受理。說明：
    二、遺產及贈與稅法施行細則第四十九條第一項第四款規定：以實物抵繳遺產稅
    ，須經繼承人全體簽章同意，其目的在使抵稅實物得能順利辦妥繼承及移轉國有
    登記。茲如因部分繼承人不同意抵繳時，內政部台七六內地字第五一一一八二號
    函同意地政機關可依土地法第三十四條之一規定辦理抵稅土地之移轉登記，則繼
    承人申請以遺產土地抵繳遺產稅者，雖未得全體繼承人同意，倘符合上述土地法
    規定時，亦可受理。」及「分別共有土地之應有部分，由部分繼承人申辦公同共
    有繼承登記後，並以該部分繼承人應有部分申辦抵繳稅款登記，無土地法第三十
    四條之一第一項之適用。附件：內政部八十七年九月二十三日台（八七）內地字
    第八七０九九八０號函主旨．．．說明：二、查『依本法條規定，部分共有人就
    共有土地或建物改良物（以下簡稱建物）為處分變更及設定地上權、永佃權、地
    役權或典權，應就共有物之全部為之，不得僅就他共有人之應有部分為之。』、
    『分別共有土地或建物之應有部分為數人所公同共有，公同共有人就該應有部分
    為處分、變更或設定負擔，無本條第一項之適用。』為土地法第三十四條之一執
    行要點第一點及第十二點所明定，復查『按土地法第三十四條之一，旨在保護多
    數共有人之利益及促進共有物之有效利用，故該條第一項規定，於數人就物之全
    部為共有時，始有適用，數人就應有部分為共有情形並無適用；換言之，其適用
    之客體為共有物而非共有物之應有部分。土地之應有部分縱經辦理公同共有繼承
    登記後，部分繼承人就應有部分申辦變更登記為分別共有，基上所述，因非屬土
    地法第三十四條之一第一項之規範客體，自無同法第五項規定之準用。』為本部
    八十年三月十八日台內地字第九一０二五七號函所釋。是以，分別共有土地之應
    有部分，由部分繼承人申辦公同共有繼承登記，並以該應有部分申辦抵繳稅款登
    記，無土地法第三十四條之一第一項之適用。」亦分別經財政部七十六年七月三
    十一日台財稅第000000000號及八十七年十月七日台財稅第八七０七四
    一八二０號函釋在案。
  (二)本件原告等提供遺產土地抵繳稅款，經依桃園縣政府以九十年十一月十二日九十
    府地籍字第二二五八七九號函復以，本案如係就土地之全部依土地法第三十四條
    之一規定辦理抵繳稅款且符合相關規定，自得依上開規定辦理；如僅就部分土地
    辦理抵繳稅款，則與上開規定不符。是原告等認為只要能使抵稅實物順利辦妥移
    轉登記，應無庸全體繼承人同意，惟土地登記係屬地政機關主管，非被告核准抵
    繳即可完成，本案既經被告函准土地所在地桃園縣政府函復，如以部分土地申辦
    抵繳稅款，無土地法第三十四條之一規定之適用，亦無法辦妥移轉登記，被告依
    桃園縣政府函復否准本案部分抵繳，並無不合。又財政部七十六年十月九日台財
    稅第七六一一二五九八二號函釋「納稅義務人申請經核准以繼承之公共設施預定
    地抵繳遺產稅，要求於登記為國有時，准予辦理分別共有，而不必分割乙案，應
    准照辦。」之意旨，係納稅義務人申辦抵稅土地於登記國有時，可予以要求辦理
    分別共有，而不必分割之釋示，與本案無涉。至財政部七十年四月二十二日台財
    稅第三三一七九號函釋「．．．遺產稅納稅義務人申請復查，申請提供遺產土地
    為擔保者，可由稅捐稽徵機關就價值相當於稅款之遺產土地，依遺產及贈與稅法
    第四十一條規定，核發同意移轉證明書，註明該項土地移轉，應以管轄稅捐稽徵
    機關設定第一順位抵押權，登記同時並函知．．．」之意旨，其目的在於能順利
    完成遺產之不動產擔保手續，惟上述擔保手續之繼承及移轉登記，仍須全體繼承
    人同意及符合土地登記相關規定始可適用，所訴核無足採。
  (三)據上論述，本件原處分及訴願決定均無違誤，為此請求判決如被告答辯之聲明。
　　理  由
一、按「遺產稅或贈與稅應納稅額在三十萬元以上，納稅義務人確有困難，不能一次
    繳納現金時，得於前項規定納稅期限內，向該管稽徵機關申請，分十二期以內繳
    納；每期間隔以不超過二個月為限，並准以課徵標的物或其他易於變價或保管之
    實物一次抵繳。」為遺產及贈與稅法第三十條第二項所明定。次按「共有土地或
    建築改良物，其處分、變更及設定地上權、永佃權、地役權或典權，應以共有人
    過半數及其應有部分合計過半數之同意行之。但其應有部分合計逾三分之二者，
    其人數不予計算。」為土地法第三十四條之一第一項所規定。
二、本件原告等九人因繼承被繼承人何國華之遺產，經原處分機關核定應納遺產稅額
    四七○、二一四、二六七元，更正後限繳日期為九十年五月二十五日，於九十年
    七月二十三日向被告機關申請以繼承一四七筆土地抵繳遺產稅，經原處分機關以
    內政部七十七年八月十日台內地第六二一七六七號函修正之土地法第三十四條之
    一執行要點第一項規定，部分共有人就共有土地或建築改良物為處分、變更及設
    定地上權、永佃權、地役權或典權，應就共有物之「全部」為之，不得僅就他共
    有之應有部分為之。並以桃園縣政府以九十年十一月十二日九十府地籍字第二二
    五八七九號函復略以「分別共有土地之應有部分，由繼承人申辦公同共有登記，
    並以該應有部分申辦抵繳稅款登記，無土地法第三十四條之一第一項規定之適用
    。」為據，而否准原告之請求；訴願決定亦基於相同之理由，而為駁回之決定，
    其論事用法，固非無據。
三、惟按司法院釋字第五六二號解釋：「土地法第三十四條之一第一項規定：『共有
    土地或建築改良物，其處分、變更及設定地上權、永佃權、地役權或典權，應以
    共有人過半數及其應有部分合計過半數之同意行之。但其應有部分合計逾三分之
    二者，其人數不予計算。』同條第五項規定：『前四項規定，於公同共有準用之
    。』其立法意旨在於兼顧共有人權益之範圍內，促進共有物之有效利用，以增進
    公共利益。同條第一項所稱共有土地或建築改良物之處分，如為讓與該共有物，
    即係讓與所有權；而共有物之應有部分，係指共有人對共有物所有權之比例，性
    質上與所有權並無不同。是不動產之應有部分如屬公同共有者，其讓與自得依土
    地法第三十四條之一第五項準用第一項之規定。內政部七十七年八月十八日臺（
    七七）內地字第六二一七六七號函頒修正之土地法第三十四條之一執行要點第十
    二點規定：『分別共有土地或建物之應有部分為數人所公同共有，公同共有人就
    該應有部分為處分、變更或設定負擔，無本法條第一項之適用』，於上開範圍內
    ，就公同共有人公同共有不動產所有權之行使增加土地法上揭規定所無之限制，
    應不予適用。」等語；是以原處分及訴願決定駁回原告請求所持理由係以「其中
    一四三筆抵繳土地，依土地登記簿謄本所載被繼承人之應有部分非全部，不符合
    內政部七十七年八月十八日臺（七七）內地字第六二一七六七號函頒修正之土地
    法第三十四條之一執行要點第十二點所規定：『分別共有土地或建物之應有部分
    為數人所公同共有，公同共有人就該應有部分為處分、變更或設定負擔，無本法
    條第一項之適用』」；然依上開司法院釋字第五六二號解釋意旨，謂內政部七十
    七年八月十八日臺（七七）內地字第六二一七六七號函頒修正之土地法第三十四
    條之一執行要點第十二點規定，就公同共有人公同共有不動產所有權之行使增加
    土地法上揭規定所無之限制，應不予適用。足認原處分駁回本件原告申請，其理
    由自屬無據。原告據以指摘，即屬有理。
四、綜上所述，原處分既有違誤之處，訴願決定未予糾正，亦非妥適。原告訴請撤銷
    原處分及訴願決定，即屬有理，應予准許。至原告請求被告應作成「准原告以繼
    承之遺產稅物一四三筆土地抵繳遺產稅。」之行政處分，原處分機關自不得再以
    內政部七十七年八月十八日臺（七七）內地字第六二一七六七號函頒修正之土地
    法第三十四條之一執行要點第十二點規定為否准理由，應依財政部七十六年七月
    三十一日台財稅第七六○○九四四五五號函釋意旨，重新審查。本件在事實尚未
    經原處分機關確認前，本院尚難就原告此部分之請求予以審酌，附此敘明。
據上論結，本件原告之訴為有理由，爰依行政訴訟法第九十八條第三項前段，判決如
主文。
中　　華　　民　　國　　九十三　　　年　  　　三　　　　月 　　十一　　　日
                臺 北 高 等 行 政 法 院   第 七 庭
                               審 判 長 法  官　鄭　小　康
                                        法  官　林　金　本
                                        法  官　黃　秋　鴻
右為正本係照原本作成。
如不服本判決，應於送達後二十日內，向本院提出上訴狀並表明上訴理由，如於本判
決宣示後送達前提起上訴者，應於判決送達後二十日內補提上訴理由書（須按他造人
數附繕本）。
中　　華　　民　　國　　九十三　　　年　  　　三　　　　月 　　十一　　　日
　　　　　　　　　　　　　　　 　　　　 法院書記官　王琍瑩
